臺灣基隆地方法院刑事判決　
110年度簡上字第63號
上  訴  人  臺灣基隆地方檢察署檢察官
被      告  尤恩惠




上列上訴人因被告違反毒品危害防制條例案件，不服本院中華民
國110年6月21日所為之109年度基簡字第1430號第一審刑事簡易
判決（聲請簡易判決處刑案號：109年度撤緩毒偵字第176號），
提起上訴，本院管轄之第二審合議庭認應改用通常程序，自為第
一審判決如下：
    主  文
原判決撤銷。
本件公訴不受理。
    理  由
一、聲請簡易判決處刑意旨略以：被告甲○○基於施用第二級毒品
    甲基安非他命之犯意，於民國108年2月26日上午10時許，在
    基隆市中正區北寧路潮境公園之公共廁所內，以將甲基安非
    他命置於玻璃球內加熱燒烤，吸食所產生煙霧之方式，施用
    甲基安非他命1次。嗣於翌（27）日凌晨3時許，主動前往基
    隆市警察局第二分局八斗子分駐所自首前情，並接受採尿送
    驗，結果呈甲基安非他命陽性反應，始悉上情。因認被告涉
    犯毒品危害防制條例第10條第2項之施用第二級毒品罪嫌等
    語。
二、按起訴之程序違背規定者，應諭知不受理之判決，並得不經
    言詞辯論為之，刑事訴訟法第303條第1 款、第307條分別定
    有明文；又檢察官就簡易判決處刑之聲請，與起訴有同一之
    效力，法院於審理後認應為不受理之諭知者，應適用通常程
    序審判之，刑事訴訟法第451條第3項、第451條之1第4項第3
    款、第452條亦有明文。至「起訴之程序違背規定」，係指
    檢察官提起公訴（聲請簡易決處刑）之訴訟行為於程序上有
    違法律之規定而言。而提起公訴之訴訟行為是否於程序上有
    違法律規定，原則上，固以「起訴時」所存在之事項及法律
    規定為判斷，惟檢察官起訴後始發生之情事變更事由，致法
    院不能為實體審理及判決亦屬「起訴之程序違背規定」，此
    有最高法院109年度台上字第3826號判決意旨可資參照。又
    法律規定與實務見解之改變，係屬「情事變更事由」（參見
    臺灣高等法院109年度上訴字第3965號、109年度上訴字第42
    55號、臺灣高等法院臺中分院109年度上訴字第2330號刑事
    判決）。
三、毒品危害防制條例於109年1月15日修正公布，並於同年7月1
    5日施行，條文增訂之第35條之1第1款、第2款前段規定，施
    行前犯第10條之罪之案件，於施行後，偵查中，由檢察官依
    修正後規定處理；審判中，由法院或少年法院（地方法院少
    年法庭）依修正後規定處理。是犯第10條之罪者，不論係修
    正前後，均應依新法規定處理，本案應適用修正施行後之規
    定處理，首先說明。
四、被告行為後，毒品危害防制條例於108年12月17日修正，109
    年1月15日公布，該條例第20條、第23條等條文於公布後6個
    月即同年7月15日施行；該條例第20條第3項規定，犯第10條
    之罪（即施用第一、二級毒品罪），於觀察、勒戒或強制戒
    治執行完畢釋放後，3年後再犯同條之罪者，適用本條前二
    項之規定（即再執行觀察、勒戒或強制戒治）；此所謂「3
    年後再犯」，只要本次再犯（不論修正施行前、後 ）距最
    近1次觀察、勒戒或強制戒治執行完畢釋放，已逾3年 者，
    即該當之，不因其間有無犯第10條之罪經起訴、判刑或執行
    而受影響，最高法院刑事大法庭109年11月18日109年度台上
    大字第3826號刑事裁定已闡明在案。意即若犯毒品危害防制
    條例第10條之罪，距最近1次犯該罪經觀察、勒戒或強制戒
    治執行執行完畢釋放後，已逾3年，即應令觀察、勒戒 ，不
    因其間是否因另犯該罪，經起訴、判刑或執行而受影響 ，
    俾落實此次寬厚刑事政策之變革（詳最高法院最高法院109
    年度台上字第3826號、第3240號、第3135號、第3098號刑事
    判決意旨參照）。
五、又毒品危害防制條例第24條，亦經行政院於110年4月15日以
    臺法字第1100010649號令發布自110年5月1日起施行，修正
    後毒品危害防制條例第24條第1項規定，檢察官可依刑事訴
    訟法第253條之2第1項第4款至第6款或第8款規定，為各項附
    條件之緩起訴處分，不限於修正前同條項所定「附命戒癮治
    療」之緩起訴處分，以使毒品施用者獲得有利於戒除毒品之
    適當處遇；修正後同條第2項亦規定：「前項緩起訴處分，
    經撤銷者，檢察官應繼續偵查或起訴」；是毒品危害防制條
    例修正後，關於檢察官為附命戒癮治療之緩起訴處分確定，
    被告於緩起訴期間未完成或已完成戒癮治療，是否等同曾受
    「觀察、勒戒或強制戒治」之處遇，最高法院分別經由徵詢
    程序達成統一見解如下：
１、未曾經觀察、勒戒之被告因施用毒品，經檢察官依刑事訴訟
    法第253條之1第1項、第253條之2規定，為附命完成戒癮治
    療之緩起訴處分者，若被告於緩起訴期間未完成戒癮治療，
    經檢察官撤銷緩起訴處分，因不等同曾受觀察、勒戒之處遇
    ，自應回復原緩起訴處分不存在之狀態，由檢察官依現行法
    規定為相關處分，不得逕行起訴，此為最高法院110年度台
    非字第98號案件經由徵詢程序達成之統一見解。
２、成年被告因施用毒品（含施用第一級、第二級毒品）罪，經
    檢察官為附命戒癮治療之緩起訴處分確定，且已完成所命履
    行之戒癮治療，期滿未經撤銷，於毒品條例修正後，不得視
    為事實上已接受等同「觀察、勒戒或強制戒治」之處遇執行
    完畢，倘其施用毒品犯行距最近1次「觀察、勒戒或強制戒
    治」執行完畢釋放後已逾3年，縱係於完成戒癮治療3年內再
    犯，仍需先依修正後毒品條例第20條第1項、第2項規定進行
    「觀察、勒戒或強制戒治」程序，不得逕行起訴（含聲請簡
    易判決處刑，此為最高法院110年度台上字2096號案件經由
    徵詢程序達成之統一見解）。　　
六、經查：
１、被告有上述施用第二級毒品甲基安非他命之犯行，業據被告
    坦承不諱，並有基隆市警察局勘察採證同意書、台灣檢驗科
    技股份有限公司台北濫用藥物實驗室108年3月12日出具之濫
    用藥物檢驗報告、基隆市警察局第二分局偵辦毒品案件尿液
    檢體對照表（尿液檢體編號：000-0-000）在卷可稽（108年
    度毒偵字第715號卷第3頁、第3-1頁、第8頁），被告犯行明
    確，堪予認定。
２、被告前因施用毒品案件，曾經檢察官以106年度偵字第3014號
    、106年度毒偵字第1335號、第2195號為附命戒癮治療之緩
    起訴處分確定，被告於107年9月11日完成戒癮治療，且緩起
    訴處分期滿未經撤銷（參見臺灣高等法院被告前案紀錄表）
    。被告雖曾為附命完成戒癮治療之緩起訴處分，依前述最高
    法院110年度台上字第2096號判決意旨，毒品危害防制條例
    修正施行後，因考量「機構內」處遇（如勒戒所之觀察勒戒
    或強制戒治）與「機構外」處遇（如戒癮治療、「戒毒村」
    類之社區處遇等等）畢竟不同，而認縱使被告「完成戒癮治
    療」且「緩起訴期滿未經撤銷」，仍不等同「觀察勒戒」或
    「強制戒治」執行完畢，即認無「勒戒、戒治」執行完畢之
    效力（詳參最高法院110年度台上字第2096號判決意旨）。
    而被告本件施用犯行，雖亦先經檢察官附命戒隱治療之緩起
    訴處分，然因被告未完成戒隱治療及遵守預防再犯所為之必
    要命令，乃經撤銷緩起訴處分確定，自更無「觀察、勒戒」
    執行完畢之效力。是被告未曾因施用毒品而受有觀察、勒戒
    處分，依上述最高法院判決及大法庭裁定意旨，本件自應予
    被告觀察、勒戒之機會。
３、本件被告既未曾受過任何「觀察、勒戒」處遇之執行，揆諸
    前開說明，本案應回歸適用同條例第20條、第24條等規定，
    由檢察官基於一次性之整體規劃而重啟處遇程序，視被告個
    案情形，是否適合「觀察、勒戒或強制戒治」或再給予「附
    命緩起訴」之機會。檢察官逕予聲請簡易判決處刑，法院無
    從替代檢察官為上開合義務性之裁量處遇，應認本件聲請之
    程序違背規定，且無從補正。
七、原審認被告罪證明確，予以論罪科刑，固非無見。惟檢察官
    聲請簡易判決處刑之程序違背規定，原審依檢察官聲請而為
    簡易判決處刑，容有誤會。檢察官為被告之利益，以原審未
    及審酌前述最高法院110年度台上字第2096號判決意旨，而
    逕為被告有罪之實體判決，提起上訴，為有理由，爰不經言
    詞辯論，由本院合議庭將原判決撤銷，改依通常程序為第一
    審公訴不受理之判決。
八、按地方法院簡易庭對被告為簡易判決處刑後，經提起上訴，
    而地方法院合議庭認應為無罪（不受理）判決之諭知者，依
    刑事訴訟法第455條之1 第3項準用同法第369條第1項前段之
    規定意旨，應由該地方法院合議庭撤銷簡易庭之判決，逕依
    通常程序審判，其所為判決，應屬於「第一審判決」（最高
    法院91年度台非字第21號判決意旨參照）。查原審未能及時
    適用修正後之法律條文及參照最高法院110年度台上字第209
    6號判決意旨，而諭知被告有罪科刑之判決，致未適用通常
    程序審理，而誤用簡易判決處刑，其所踐行之簡易處刑程序
    違背法令，其簡易處刑程序存有瑕疵，為保障當事人之審級
    利益，本院合議庭依通常訴訟程序審判後，撤銷原審判決，
    以第一審法院之地位自為第一審判決，被告如不服本判決，
    仍得於法定期間內，向管轄之第二審法院提起上訴，附此敘
    明。
據上論斷，應依刑事訴訟法第452條、第451條之1第4項但書第3
款、第455條之1第1項、第3項、第369條第1項前段、第364條、
第303條第1款、第307條，判決如主文。　　　
中　　華　　民　　國　　110 　年　　10　　月　　21　　日
                  刑事第四庭審判長法  官  齊潔
                                  法  官  周霙蘭
                                  法  官  李辛茹
以上正本證明與原本無異。
如不服本判決應於收受送達後20日內向本院提出上訴書狀，並應敘述具體理由；其未敘述上訴理由者，應於上訴期間屆滿後20日內向本院補提理由書(均須按他造當事人之人數附繕本)「切勿逕送上級法院」。　　　　　　　　　　　　　　　　　
中　　華　　民　　國　　110 　年　　10　　月　　21　　日
                                  書記官  陳彥端